臺灣高等法院高雄分院民事裁定
111年度抗字第157號
抗  告  人  陳貞文  
相  對  人  崇聖殿管理委員會

法定代理人  鄭天德  
上列抗告人因與相對人間聲明異議事件，對於中華民國111年4月
13日臺灣橋頭地方法院111年度執事聲字第18號所為裁定提起抗
告，本院裁定如下：
    主  文
抗告駁回。
抗告費用由抗告人負擔。
    理  由
一、抗告意旨略以：第三人異議之訴其執行債權人若有多數，需
    以全體執行債權人(包括併案債權人及參與分配債權人在內
    ）為被告，當事人始為適格。相對人前提起原法院民國109
    年度重訴字第186號第三人異議之訴，雖獲勝訴判決確定（
    下稱系爭確定判決），然其僅以執行債權人國泰世華商業銀
    行股份有限公司（下稱國泰世華銀行）為被告，並未以全體
    執行債權人為被告，顯有當事人不適格之重大違背法令瑕疵
    ，自不得據以為執行名義，此屬執行法院得予以職權加以形
    式審查之範圍，相對人執此聲請撤銷拍賣程序，即非有據。
    原裁定引用司法院72年民事法律座談會第3輯研究結果為據
    ，惟其法律問題係認以債務人為被告之第三人異議之訴為類
    似必要共同訴訟，並非指執行債權人有多數時之被告間為類
    似必要共同訴訟，是原裁定之認定顯有違誤。為此，提起抗
    告，請求廢棄原裁定等語。
二、經查：
　㈠原法院109年度司執字第12025號債權人國泰世華銀行等與債
    務人集福製革廠有限公司、蔡文津、林美鳳、蔡最四人清償
    票款強制執行事件（下稱系爭執行事件），前經國泰世華銀
    行執臺灣高雄地方法院108年度司票字第3244號確定裁定暨
    本票原本等為執行名義，聲請就登記債務人蔡最為所有權人
    之高雄市○○區○○○段○○段○0000號土地(下稱系爭土地）予以
    執行，經原法院定於109年12月11日下午3點30分進行第2次
    拍賣程序，而由抗告人以新台幣（下同）5,580,000元投標
    拍定（下稱系爭拍賣程序），惟相對人於抗告人繳納尾款前
    即同年月9日旋即提起確認優先承買權存在訴訟，並另依原
    法院109年度聲字第89號民事裁定就系爭土地供擔保1,400,0
    00元後停止執行，故系爭土地拍定後尚未核發權利移轉證書
    ，系爭土地拍賣程序尚未終結。又相對人主張為系爭土地真
    正所有權人而以國泰世華銀行為被告，提起第三人異議之訴
    （原法院109年度重訴字第186號），抗告人則於該案參加訴
    訟，該案一審判決：「本院109年度司執字第12025號清償票
    款強制執行事件，關於高雄市○○區○○○段○○段0000地號土地
    之強制執行程序，應予撤銷」，國泰世華銀行、抗告人並於
    110年10月12日及15日撤回上訴而告確定。又系爭執行事件
    另有9位併案債權人、1位假扣押債權人，有拍賣公告、投標
    書、保證金繳費收據、提存所函文、相對人陳報狀暨提存書
    、國泰世華銀行及相對人陳報狀、民事判決影本、本院110
    年10月21日雄分院秋民地110重上99字第1101000036號函、
    同年11月2日雄分院秋民地110重上99字第1109001933號函附
    於系爭執行卷宗可稽（司執字卷二第7-10、15、18、75、77
    -78頁；司執字卷四第1-6、19、21-24、64頁），並經本院
    閱覽系爭執行事件卷宗查核無訛。
　㈡抗告人固稱第三人異議之訴其執行債權人如有多數，需以全
    體債權人為被告，其當事人始為適格，系爭確定判決為違法
    判決，不得據為執行名義云云。惟：
　⒈第三人異議之訴之被告為執行債權人或其繼受人，所謂債權
    人包括聲請執行之債權人即有執行名義而已聲明參與分配之
    債權人（強制執行法第34條），對於執行標的有擔保物權或
    優先權之債權人，如無執行名義而參與分配者（同條第2、3
    項），因係附從於有執行名義之債權人，故僅無執行名義之
    債權人否認第三人之權利者，無提起本訴之必要（楊與齡著
    強制執法論96年9月版第232頁參照），故第三人異議之訴之
    被告本不以全體執行債權人為必要。參酌最高法院61年度台
    抗字第628號裁定：「第三人異議之訴，依通說，係以訴訟
    上之異議權為其訴訟標的，其既判力僅及於異議權之存否，
    不及於其所主張之所有權或其他實體上權利，又此異議權只
    僅及於列為被告之執行債權人，並不當然及於未列為被告之
    其他執行債權人」，顯見未將其他執行債權人列為被告，僅
    涉及判決既判力之範圍，與當事人是否適格無涉。
　⒉又執行債權人有數人時，第三人異議之訴之性質，有認為如
    債權人係依據各別之執行名義者，乃通常共同訴訟，如依據
    同一之執行名義者，為必要共同訴訟（張登科著強制執行法
    101年8月版第202頁參照）。而以第三人異議之訴係以排除
    執行標的物之強制執行為目的，對被告之裁判，不得兩歧，
    需合一確定，應屬類似必要共同訴訟（月旦法學教室第166
    期第49-60頁，姜世明、強制執行法基礎講座：第四講第三
    人異議之訴；楊與齡著強制執法論96年9月版第232頁參照）
    。故第三人依強制執行法第15條規定提起異議之訴，若以多
    數聲請強制執行之債權人為被告，其訴訟標的對於共同訴訟
    之各人固須合一確定，而屬必要之共同訴訟。惟第三人異議
    之訴，係第三人基於實體法上之權利對強制執行提出異議，
    其訴訟標的為訴訟法上之異議權，自以否認第三人有排除強
    制執行權利之已聲請執行之債權人及參與分配之債權人為被
    告即已足，若債務人亦否認其權利時，再並以債務人為被告
    ，其當事人即屬適格，要無同列其他併案債權人或有執行名
    義之參與分配債權人為被告之必要。是系爭確定判決，雖未
    以國泰世華銀行以外之其他併案執行債權人為被告，亦無當
    事人不適格之問題。
　⒊抗告人雖引最高法院95年度台上字第2392號判決意旨為其上
    開主張之依據，然細繹該判決，係指第三人在二審追加其他
    執行債權人為當事人者，符合民事訴訟法第446條第1項但書
    、第255條第1項第5款規定，毋庸經他造當事人同意，並非
    指第三人未以全體執行債權人為當事人而有當事人不適格情
    事，且在執行債權人有數人而一同被訴之情況下，第三人異
    議之訴之性質應屬類似必要共同訴訟，已如前述，此之判斷
    亦未違反前開最高法院判決意旨，是抗告人上開主張，並無
    可採。
　⒋況依民事訴訟法第63條第1項前段規定，參加人對於其所輔助
    之當事人，不得主張本訴訟之裁判不當。而抗告人於系爭確
    定判決中乃輔助國泰世華銀行而以參加人身分參加訴訟（
　　司執字卷四第9頁、第24-25頁），依前開規定，抗告人自不
    得主張系爭確定判決之裁判為不當。
　⒌又債權人查報之財產是否屬債務人所有，執行法院應依強制
    執行時該財產之種類、外觀、債權人所提證據或卷存相關資
    料，先為形式審查，認該財產屬債務人所有者，始得開始強
    制執行程序。倘未先為形式審查即逕予強制執行，嗣依該財
    產之外觀，認確非屬債務人之財產時，仍應撤銷其執行處分
    。本件係依系爭確定判決撤銷系爭拍賣程序，系爭確定判決
    當事人以外之人雖不受該案既判力之拘束，然系爭確定判決
    理由中已說明、認定相對人為系爭土地之真正所有權人，縱
    部分併案執行債權人對相對人之所有權仍有爭執，司法事務
    官仍可據系爭確定判決認定系爭土地並非債務人所有而撤銷
    對系爭土地之執行程序。末按，系爭執行事件之全體債權人
    對司法事務官所為撤銷系爭拍賣程序之處分均未聲明異議，
    司法事務官亦未對併案執行債權人彰化商業銀行股份有限公
    司聲請續行執行（司執字卷四第79、80頁），有何准駁之表
    示，故其他併案執行債權人是否得以繼續進行強制執行，不
    在本院審究範圍，附此敘明。　
三、綜上，抗告人指摘系爭確定判決有當事人不適格之重大違背
    法令瑕疵，且屬執行法院得予以職權加以形式審查之，不得
    據以執行而撤銷系爭拍賣程序云云，並無可採。原法院司法
    事務官依據系爭確定判決，撤銷系爭拍賣程序，核屬有據，
    原裁定因而駁回抗告人之聲明異議，理由雖有不同，結論並
    無二致，仍應予維持。抗告人指摘原裁定不當，求予廢棄，
    為無理由，應予駁回。
四、據上論結，本件抗告為無理由，爰裁定如主文。
中　　華　　民　　國　　111 　年　　5 　　月　　31　　日
                            民事第五庭    
                                審判長法   官   蘇姿月
                                      法   官   王  琁
                                      法   官   郭宜芳
以上正本證明與原本無異。
如不服本裁定應於送達後10日內向本院提出再抗告狀（須按他造
當事人之人數附繕本），並繳納再抗告費新臺幣1,000元。再為
抗告僅得以適用法規顯有錯誤為理由，並應委任律師為代理人。
如委任律師提起再抗告者，應一併繳納再抗告費。
中　　華　　民　　國    111    年    5     月   31    日
                                     書 記 官   盧姝伶
附註：
再抗告人之配偶、三親等內之血親、二親等內之姻親，或再抗告
人為法人、中央或地方機關時，其所屬專任人員具有律師資格並
經法院認適當者，亦得為第三審代理人。
再抗告人或其法定代理人具有律師資格者及前項情形，應於提起
再抗告或委任時釋明之。